臺灣板橋地方法院民事判決　　　　　　　　96年度訴字第53號
原　　　告　丙○○○
訴訟代理人　劉師婷律師
　　　　　　蔡雅瀅律師
被　　　告　丁○○
　　　　　　乙○○○
　　　　　　甲○○
共　　　同
訴訟代理人　徐士斌律師
上列當事人間請求返還租賃物等事件，本院於中華民國96年8 月
2 日言詞辯論終結，判決如下：
    主      文
原告之訴及假執行之聲請均駁回。
訴訟費用由原告負擔。
    事實及理由
一、原告主張：(1)原告為座落台北縣三重市○○段62地號土地之
    所有權人，該土地原為三重市○○○段長泰小段10地號，其
    後於民國57年8 月15日分割登記新增10之14地號，又於59年
    4 月4 日分割登記新增10之24至10之32地號土地，再於85年
    6 月15日分割新增10之46地號土地，89年10月9 日重測改為
    三重市○○段62地號。系爭土地於昭和19年1 月7 日因繼承
    原因登記為原告之大伯蔡火源及原告之夫蔡坤成分別共有，
    所有權應有部分各2 分之1 ，嗣訴外人蔡素貞於54年10月24
    日繼承蔡火源之權利，原告於89年4 月11日繼承配偶蔡坤成
    之權利，並於94年10月19日因拍賣取得另一共有人蔡素貞之
    應有部分2 分之1 ，而享有土地所有權全部。(2)訴外人翁禎
    祥於39年3 月25日在系爭土地上建有木造房屋乙棟，其後翁
    禎祥43年10月15日與系爭土地所有權人蔡火源、蔡坤成訂定
    土地租賃契約，雙方約明：「乙方（指訴外人翁禎祥）租用
    土地意欲讓渡人時先通知甲方（指訴外人蔡火源、蔡坤成）
    承諾」。又訴外人翁禎祥於56年10月12日死亡，由其子即訴
    外人翁慶萬繼承；訴外人翁萬慶於91年4 月17日死亡，由其
    配偶即被告乙○○○與其子即被告甲○○2 人繼承。被告甲○○並於91年8 月1 日申請變更系爭座落三重市長福裡河邊
    北街86巷1 號房屋納稅義務人名義為甲○○。另上開木造房
    屋曾於49年間改建為2 層磚造房屋，並於94年3 月間道路拓
    寬時，拆除重建為2 樓半、RC造建築。(3)被告乙○○○先以
    口頭約定出售系爭磚造房屋予被告丁○○，再由被告甲○○
    於94年3 月8 日訂定書面買賣契約，將系爭磚造房屋以50萬
    元出售予被告丁○○，並交付系爭磚造房屋及土地予被告丁○○使用。被告丁○○則於系爭土地上，將係爭磚造房屋重
    建為2 層半RC造建築，第3 層部分搭鐵棚。重建後之房屋經
    台北縣三重地政事務所測量結果，其1 層樓面積66.86 平方
    公尺、2 層樓71.68 平方公尺、3 層樓（含鐵棚）71.68 平
    方公尺。按系爭土地租賃契約第5 條明訂：「乙方租用土地
    意欲讓渡人時先通知甲方承諾」，惟土地承租人之被告甲○○並未徵得土地出租人之原告承諾，即將系爭土地使用權讓
    與被告丁○○，顯已違約。原告遂於95年3 月14日委請律師
    發函通知被告甲○○、乙○○○：依據土地法第103 條第5
    款，主張乙○○○、甲○○有違反租賃契約之情事，發函通
    知其2 人終止雙方租賃契約，並以該存證信函之送達為終止
    租約之意思表示，上開存證信函於同年月16日送達被告乙○○○、甲○○。嗣原告復於95年12月6 日本件起訴前，再次
    發函通知被告甲○○、乙○○○、丁○○：「．．．本人95
    年3 月14日曾以乙○○○女士及甲○○先生違反該條款為由
    ，發函終止上開租賃契約。今為重申終止租賃契約之意思，
    特再委請劉師婷大律師依據土地法第103 條第5 款，通知乙○○○女士及甲○○先生終止雙方租賃契約．．」，上開律
    師函分別於95年12月7 日送達被告甲○○、同年月12日送達
    被告乙○○○、丁○○。(4)本件既經原告依法終止租賃契約
    ，被告乙○○○、甲○○自應依民法第455 條返還系爭土地
    予原告。(5)原告已依法終止系爭土地租賃契約，被告丁○○
    於系爭租約終止後，自無使用系爭土地之權，重建之房屋屬
    民法第767 條所謂之無權占有，對於所有人即原告自應負拆
    除房屋返還其地之義務。(6)本件訴訟不在本院94年度訴字第
    1263號判決及台灣高等法院95年度上字第305 號判決審理範
    圍，非同一事件更行起訴等情。並為訴之聲明：(1)被告丁○○應將坐落台北縣三重市○○段62地號土地上門牌號碼台北
    縣三重市○○○街86巷1 號1 層樓面積66.86 平方公尺、2
    層71.68 平方公尺及3 層71.68 平方公尺之建物拆除。(2)被
    告丁○○應自前項所示之土地遷出，被告丁○○、乙○○○
    、甲○○應將該部分土地返還原告。(3)請准原告提供現金或
    等值之銀行可轉讓之定期存款單為擔保宣告假執行。
二、被告則以：(1)被告乙○○○之夫翁慶萬之父翁禎祥與原告之
    夫蔡坤成之兄蔡火源於38年10月15日共同書立他項權利登記
    聲請書載明他項權利人翁禎祥、所有權人蔡火源向臺北縣政
    府聲請地上權設定登記，土地標示為坐落三重鎮三重埔字長
    泰89，改良物情形為詳見填報表，登記原因及年月日為民國
    38年11月15日設定，權利範圍14坪664 ，存續期間空白，地
    租或利息空白，申請人姓名（簽名蓋章）權利人翁禎祥，義
    務人蔡火源，其上並有翁禎祥、蔡火源蓋章。又查其建築改
    良物情形填報表記載收件日期38年11月20日，登記日期39年
    3 月25日，基地標示坐落三重鎮三重埔大字長泰字第89號，
    門牌號數為長泰巷未定號，台式木竹造平家住宅，本建物建
    坪14.664附屬建物0.49，建築日期民國38年10月，取得原因
    及日期為自建，備註為新築，建物所有權人姓名翁禎祥，土
    地所有權人姓名蔡火源外一名蔡坤成，其上亦均有翁禎祥及
    蔡火源蓋章，此有臺灣高等法院向臺北縣三重地政事務所函
    調他項權利登記聲請書及建築改良物情形填報表各1 份附呈
    可稽，並於39年3 月25日辦理建物總登記完畢，此有建築改
    良物登記簿謄本1 份在卷可稽，足徵當時土地所有權人蔡火
    源、蔡坤成兄弟確有同意將其所有之系爭土地提供翁禎祥建
    築房屋並設定地上權登記予翁禎祥，至為明顯。(2)惟因當時
    翁禎祥係窮苦人家，只有國民學校肄業，幾乎不識字，致不
    知他項權利登記聲請書及建築改良物情形填報表所載土地標
    示錯誤。臺北縣政府於40年1 月31日發給他項權利證明書記
    載設定日期38年11月15日，權利範圍14坪664 ，存續期間自
    38年11月15日起無年定月，登記日期39年3 月25日，惟發現
    上開他項權利聲請書及建築改良物情形填報表所載坐落三重
    鎮三重埔字長泰89之土地係蔡戲、蔡炳輝2 人所有，即逕於
    建築改良物情形填報表上更改土地所有權人姓名為蔡戲、蔡
    炳輝，並逕行於他項權利證明書上記載所有權人姓名為蔡戲
    等2 人，翁禎祥因僅有國民學校肆業，幾乎不識字，不知臺
    北縣政府發給他項權利證明書所載土地標示及土地所有權人
    姓名錯誤，而不知申請更正。惟嗣後蔡火源與蔡坤成於43年
    10月15日與翁禎祥簽訂基地租賃契約書載明：「一、租用土
    地標示為三重埔字長泰10番佃1 分2 厘4 毛3 糸之內基地21
    坪，二、租金每坪每年蓬萊白米六台斤依小賣價計算，三、
    繳納方法每年納年頭，四、租期不拘」等語在卷可稽。又嗣
    後地政機關亦發現本件系爭建築改良物總登記之房屋基地坐
    落三重埔段長泰小段89地號，係當時蔡火源與翁禎祥之他項
    權利登記聲請書及建築改良物情形填報表填寫錯誤，而於68
    年8 月10日將基地號逕為更正登記為坐落三重埔段長泰小段
    10、10-14 地號，事後又因房屋基地分割，再於85年6 月15
    日基地號變更登記為10、10-14 、10-45 、10-46 地號，此
    有建物謄本1 份在卷可稽。(3)被告乙○○○之夫翁慶萬之父
    翁禎祥於43年10月15日向原告租地建屋，基地21坪每坪每年
    蓬萊白米6 台斤，則每年租金白米126 台斤（6 台斤×21坪
    =126台斤），嗣因翁禎祥之長子翁慶萬於49年8 月2 日娶媳
    婦乙○○○，翁禎祥之妻翁陳詣因人口增加，經地主蔡坤成
    之代理人即其母蔡楊卻之同意於49年底重建2 樓磚造房屋（
    1 樓25坪），嗣以租地非長久之計，且因翁陳詣不識字，乃
    偕同李豐子於50年1 月6 日與地主蔡坤成之代理人蔡楊卻前
    往吳忠代書事務所，約定買賣坐落三重鎮○○○段10地號內
    約25坪（即翁禎祥全家當時租地重建2 樓磚造房屋位置），
    以每坪新臺幣100 元，總價新臺幣2500元出售翁陳詣，簽約
    時支付定金新臺幣500 元，其餘新臺幣2000元等到能辦理土
    地移轉登記時才付清，由吳忠代書代筆書寫不動產買賣契約
    後，由蔡楊卻拿出其子蔡坤成之印章在該契約書上賣方下蓋
    章，並由翁陳詣（吳忠代書原誤寫為陳玉，後又誤寫為陳脂
    ）在買方下蓋指印，當場由翁陳詣交付新臺幣500 元予蔡楊
    卻點收，嗣後蔡楊卻竟利用翁陳詣無法律常識，以尚未辦理
    過戶登記，仍須繳交地租為由，向翁陳詣騙取租金，翁陳詣
    因無法律常識遂攜不動產買賣契約書並偕同李豐子於50年2
    月13日前往吳忠土地代書事務所，由吳忠土地代書在該不動
    產買賣契約書上批示：「租賃土地白米壹佰伍拾斤（台斤）
    民國伍拾年貳月拾參日由買主付清之」，此為不動產買賣契
    約書買賣標的物25坪土地之租金（6 台斤×25坪=150台斤）
    ，此有不動產買賣契約書1 份附呈可稽。嗣後翁禎祥、翁陳
    詣、翁慶萬、乙○○○等亦因無法律常識，而按年繳交地租
    ，迨蔡楊卻因身體不好，偕同原告前來，請被告乙○○○嗣
    後將地租交付原告，後來租金也交給原告，嗣後原告跟翁慶
    萬說系爭土地被查封，不用再繳租金，原告也不會過來收，
    租金最後繳到銀行查封時，經查訴外人蔡素貞原應有部分2
    分之1 ，於88年10月15日經本院88民執全梅字第2484號函查
    封登記在案可稽。(4)又三重市○○○○道路拓寬工程而拆除
    部分房屋，並非拆除全部房屋，被告丁○○買受系爭房屋後
    ，亦僅就因道路拓寬工程而拆除房屋部分予以修建，並未將
    全部房屋拆除全部重新建築。(5)三重市公所於94年1 月間公
    布將於同年2 月間實施拓寬三重市○○○街86巷道路工程，
    惟嗣後因故延至同年三月間拓寬工程施工，乙○○○因一旦
    拓寬工程施工，拆除部分房屋，無力修建，乃欲將系爭房屋
    出售予丁○○，並將系爭房屋欲出售丁○○一事預先告知原
    告，原告不願購買而同意（承諾）乙○○○出售丁○○後，
    原告才去找丁○○，當時原告亦同意丁○○買受系爭房屋並
    使用基地，惟商請丁○○一併將系爭土地買受，但雙方對於
    買賣系爭土地之價金談不攏。因原告既已同意乙○○○、丁○○買賣系爭房屋，且原告亦已同意丁○○使用系爭基地，
    故乙○○○遂以其子甲○○名義與丁○○於94年3 月8 日簽
    訂不動產買賣契約書，丁○○在簽訂不動產買賣契約書後，
    於拓寬道路工程施工拆除部分系爭房屋後，丁○○始將原系
    爭房屋被拆除部分予以修建中，原告再來洽請丁○○購買系
    爭土地，但仍因買賣價金談不攏而未果。且衡諸常理，原告
    如事先未曾承諾乙○○○、丁○○買賣系爭房屋，則原告殊
    無說同意丁○○使用系爭土地之理，則原告與丁○○間，亦
    已成立土地使用同意之口頭契約關係。再者，乙○○○欲將
    系爭房屋出售予丁○○既經原告事先同意（承諾），且丁○○使用系爭土地亦經原告事先同意後，丁○○始願與乙○○○以其子甲○○名義於94年3 月8 日簽訂不動產買賣契約書
    ，不容原告事後空言否認，則原告嗣後委請律師發存證信函
    以被告乙○○○、甲○○違反租賃契約之情事，終止契約云
    云，顯違誠信原則，毫無可採，不值一辯，其訴請被告等拆
    屋還地，顯無理由。(6)況查兩造間43年10月15日基地租賃契
    約書第5 條約定：「乙方（指承租人）租用土地意欲讓渡人
    時，先通知甲方（即出租人）承諾」，而房屋所有權與基地
    租賃權係各別不同之權利，該基地租賃契約書係就基地租賃
    權讓渡他人而言，並不包含房屋所有權之讓渡。故乙○○○
    出售丁○○者，只是系爭房屋所有權而已，此有不動產買賣
    契約書1 份在卷可稽，並未一併將基地租賃權出售予丁○○
    ，故原告95年3 月14日存證信函稱：乙○○○女士及甲○○
    先生違反租約，擅自將系爭地號土地上之租賃權讓渡丁○○
    女士，依據土地法第103 條第5 款規定，為終止租約之意思
    表示云云，其終止租約，顯非合法。且丁○○係因向乙○○○、甲○○買受系爭房屋，依民法第426 條之1 規定，而取
    得基地租賃權，並非由於被告乙○○○、甲○○與丁○○間
    租賃權買賣行為，是丁○○並無土地法第103 條所規定之情
    形，原告自不得收回租用建築房屋之基地。(7)被告乙○○○
    、甲○○基於其被繼承人翁陳詣與原告之被繼承人蔡坤成於
    50年1 月6 日簽訂不動產買賣契約書約定，得請求原告履行
    該不動產買賣契約，而將系爭土地辦理所有權移轉登記與被
    告乙○○○、甲○○，故被告等依該不動產買賣契約書，自
    得繼續占有使用系爭土地，原告訴請被告等拆屋還地，亦顯
    違誠信原則，且無理由等語置辯。並為答辯聲明：(1)原告之
    訴及假執行之聲請駁回。(2)如受不利判決，願以現金或等值
    之銀行可轉讓定期存單供擔保，請准宣告免為假執行。
三、本件經本院行集中審理，整理爭點如下：
（一）不爭執事項：
    (1)原告為系爭三重市○○段62地號土地之所有權人。
    (2)訴外人蔡火源、蔡坤成與訴外人翁禎祥43年10月15日曾就
      系爭土地簽訂租賃契約書，嗣由原告繼受為出租人、被告
      乙○○○、甲○○繼受為承租人。
    (3)系爭房屋座落系爭土地上，原為被告乙○○○、甲○○所
      有之未保存登記建物，嗣被告乙○○○將系爭房屋售予被
      告丁○○，並以被告甲○○名義與被告丁○○簽訂不動產
      買賣契約書，且已將系爭房屋讓與交付被告丁○○占有使
      用，而為丁○○所有（應為事實上處分權之讓與）。
    (4)原告曾以被告乙○○○、甲○○違反租賃契約為由，發函
      終止契約。
（二）爭執事項：
    (1)訴外人蔡坤成曾否就系爭土地與訴外人翁陳詣簽訂買賣契
      約？
    (2)若訴外人蔡坤成曾於50年1 月6 日就系爭土地與訴外人翁
      陳詣簽訂買賣契約，被告3 人可否援引作為拒絕返還系爭
      土地之事由？
    (3)原告曾否同意被告丁○○使用系爭基地？被告丁○○是否
      有權占有使用系爭基地？
    (4)被告乙○○○、甲○○有無將系爭土地之使用權讓渡予被
      告丁○○？
    (5)原告終止與被告乙○○○、甲○○間之系爭租賃契約是否
      合法？
    (6)系爭土地有無設定地上權？
四、原告主張被告乙○○○、甲○○將系爭房屋讓售予被告丁○○，即係擅將系爭土地之使用權讓渡予被告丁○○，而違反
    系爭土地租賃契約等情，為被告所否認，經查：
（一）按未保存登記建物與其座落之基地，乃各別之不動產，該
      未保存登記建物事實上處分權之讓與，與其座落基地使用
      權之讓渡，應屬二事，不當然有並存之關係，依原告提出
      被告94年3 月8 日不動產買賣契約書影本所示，被告乙○○○、甲○○出售被告丁○○者，僅為系爭房屋所有權（
      即事實上處分權）而已，並無系爭土地使用權（或租賃權
      ）亦一併讓與之記載，是原告徒以被告乙○○○、甲○○
      將系爭土地上之系爭房屋讓售予被告丁○○，即認係擅將
      系爭土地之使用權讓渡，而違反租賃契約，實嫌速斷，且
      原告復未能再積極舉證實以其說，所為主張本難遽予採信
      。
（二）次按「租用基地建築房屋，承租人房屋所有權移轉時，其
      基地租賃契約，對於房屋受讓人，仍繼續存在」，民法第
      426 條之1 定有明文。查被告乙○○○、甲○○向原告租
      用系爭土地建築系爭房屋，承租人之被告乙○○○、甲○○將系爭房屋所有權（即事實上處分權）移轉予被告丁○○時，揆諸上開法條規定，原基地租賃契約，對於系爭房
      屋受讓人之被告丁○○，仍繼續存在。是被告丁○○買受
      系爭房屋後，即繼受被告乙○○○、甲○○就系爭土地租
      賃契約之承租人身分，自有占有使用系爭土地之正當權源
      。故被告乙○○○、甲○○於出售系爭房屋予被告丁○○
      之同時，實無另為意思表示而將系爭土地使用權（或租賃
      權）亦一併讓與被告丁○○之必要，尤見原告上述主張殊
      無可取。
（三）退步言之，縱原告主張被告乙○○○、甲○○將系爭房屋
      讓售予被告丁○○，即係擅將系爭土地之使用權讓渡予被
      告丁○○，而違反系爭土地租賃契約。惟上開民法第426
      條之1 規定，乃在保護房屋受讓人，而賦予其繼續占有使
      用基地之正當權源，故系爭房屋出讓人之被告乙○○○、
      甲○○縱有違反基地租賃契約之情事，其不利益亦不應加
      諸於房屋受讓人之被告丁○○，況本件被告丁○○買受系
      爭房屋後，即繼受被告乙○○○、甲○○就系爭土地租賃
      契約之承租人身分，換言之，被告乙○○○、甲○○已脫
      離系爭土地之租賃關係，則原告對非租賃契約當事人之被
      告乙○○○、甲○○為終止租賃契約之意思表示，自不生
      終止契約之效力。
（四）綜上所述，被告乙○○○、甲○○係向原告租用系爭土地
      建築系爭房屋，承租人之被告乙○○○、甲○○將系爭房
      屋所有權（即事實上處分權）移轉予被告丁○○時，依民
      法第426 條之1 規定，原基地租賃契約，對於系爭房屋受
      讓人之被告丁○○，仍繼續存在，是被告丁○○買受系爭
      房屋後，自有占有使用系爭土地之正當權源，故原告請求
      被告丁○○拆屋還地，尚無理由；而被告乙○○○、甲○○將系爭房屋出售交付予被告丁○○之同時，即脫離系爭
      土地租賃關係，並不再占有使用系爭土地權，則原告請求
      被告乙○○○、甲○○系爭返還土地，亦不應准許。
五、從而，原告依民法第455 條、第767 條所定之租賃契約及無
    權占有法律關係，請求(1)被告丁○○應將坐落台北縣三重市
    ○○段62地號土地上門牌號碼台北縣三重市○○○街86巷1
    號1 層樓面積66.86 平方公尺、2 層71.68 平方公尺及3 層
    71.68 平方公尺之建物拆除；(2)被告丁○○應自前項所示之
    土地遷出，被告丁○○、乙○○○、甲○○應將該部分土地
    返還原告；均無理由，應予駁回。又原告之訴既經駁回，其
    假執行之聲請即失所依據，應併予駁回。
六、因本案事證已臻明確，兩造其餘主張、陳述及所提之證據暨
    攻擊防禦方法，經本院審酌後，認均與本案判斷結果無影響
    ，毋庸再予一一審酌，附此敘明。
七、結論：本件原告之訴為無理由，依民事訴訟法第78條，判決
    如主文。
中　　華　　民　　國　　96　　年　　8 　　月　　16　　日
                  民事第二庭    法　官　連士綱
以上正本係照原本作成
如對本判決上訴，須於判決送達後20日內向本院提出上訴狀
中　　華　　民　　國　　96　　年　　8 　　月　　24　　日
                                書記官　李宏明
